【裁判字號】    92,上更(一),213
【裁判日期】    921002
【裁判案由】    強盜等
【裁判全文】
臺灣高等法院高雄分院刑事判決                九十二年度上更(一)字第二一三號
    上  訴  人  台灣高雄地方法院檢察署檢察官
    上  訴  人
    即  被  告  乙○○
    指定辯護人  施秉慧律師
右上訴人等因被告強盜等案件，不服台灣高雄地方法院九十一年度訴字第一九九號
中華民國九十一年十一月八日第一審判決（起訴案號：台灣高雄地方法院檢察署九十
一年度偵字第五三三九號），提起上訴，經最高法院發回，本院判決如左：
    主  文
原判決關於乙○○部分撤銷。
乙○○共同行使偽造私文書，足以生損害於他人，處有期徒刑柒月。信用卡簽帳單（
包括持卡人存根聯、特約商店存根聯）上偽造之「甲○○」署押貳枚，均沒收。
    事  實
一、乙○○於民國九十年十月五日凌晨二時許，明知不詳姓名者所持有之諾基亞牌行
    動電話一具及信用卡、提款卡數枚，係來源不明之贓物（該行動電話序號000
    000000000000號，係甲○○即張靜允於九十年十月五日凌晨零時五
    十分許，在高雄市小港區南興計畫區防波堤旁，與鑽石項鍊一條、台東企銀提款
    卡一枚、信用卡四枚、現金新台幣【下同】五千元、身分證一枚一併遭二位不明
    男子強盜之物，另丙○○於上揭時地，亦同遭強盜現金二千元、身分證一枚、提
    款卡二枚、駕照一枚、信用卡六枚，後乙○○因不明原因收受該諾基亞牌行動電
    話一具及信用卡、提款卡數枚），竟欲出售或使用贓物而收受之，乙○○擬將該
    具諾基亞牌行動電話出售予黃顯智，乃致電黃顯智告知，黃顯智遂駕駛車號Ｄ四
    —一五○八號自小客車，搭載其妻陳素惠及友人賴世宗等一同前往高雄縣林園鄉
    ○○村○○路旁搭載乙○○，而黃顯智明知乙○○所持有之前開行動電話一具係
    來路不明之贓物，竟仍以二千五百元之價格予以購入。途中，乙○○並向黃顯智
    表示尚有他人信用卡數枚，乙○○、黃顯智、陳素惠為試驗該等信用卡是否堪供
    使用，三人竟共同意圖為自己不法之所有並基於行使偽造私文書之犯意聯絡，於
    同日二時十五分許，駕車同往高雄縣林園鄉○○路旁之台塑加油站，由乙○○交
    付前開甲○○遭強盜之台新銀行卡號0000000000000000號信用
    卡一枚予陳素惠，推由陳素惠佯稱係甲○○本人而向該加油站之職員購買價值五
    百元之汽油，致該加油站之職員陷於錯誤，誤以為該信用卡之持卡人即甲○○本
    人而允其消費，為陳素惠等人加注價值五百元之汽油進入車號Ｄ四—一五○八號
    自小客車油箱內，結帳時即由陳素惠偽造「甲○○」之署押一枚於二聯式消費簽
    帳單（第一聯持卡人存根聯、第二聯商店存根聯）上，而偽造私文書，進而交付
    予該加油站之職員而行使之，足以生損害於甲○○、台新銀行及該加油站之權益
    。黃顯智另向乙○○收受前開甲○○、丙○○遭強盜之信用卡及提款卡四至五枚
    等物，再夥同賴世宗前往提款機提款，黃顯智、賴世宗因見該等信用卡均無法提
    領現款，遂將之任意丟棄於不詳處所。嗣因黃顯智將所購買之前開諾基亞牌行動
    電話與不知情之陳賜益互換使用，並因黃顯智、賴世宗前往提款機提款之畫面經
    監視錄影機拍下而循線查獲（黃顯智、賴世宗、陳素惠所涉偽造文書、收受贓物
    、故買贓物部分，均由原審判處罪刑確定）。
二、案經高雄市政府警察局小港分局報請臺灣高雄地方法院檢察署檢察官偵查起訴。
    理  由
一、訊之上訴人即被告乙○○坦承與黃顯智因施用毒品認識而有交往，曾於夜間搭乘
    黃顯智駕駛小客車外出，當時黃顯智之妻陳素惠及他人同在車內情事，雖矢口否
    認右揭行使偽造私文書、詐欺取財犯行，辯稱：伊未曾持有被害人張雅惠遭強盜
    之諾基亞牌行動電話、信用卡及提款卡，伊並未將該行動電話賣給黃顯智，且未
    將張雅惠之信用卡交付與黃顯智、陳素惠前往加油，亦無將其餘信用卡及提款卡
    交給黃顯智使用云云。經查：
（一）證人即同案被告黃顯智對於以二千五百元代價向被告乙○○購入行動電話一具
      ，並與不知情之證人陳賜益互換使用，及向自被告乙○○處收受信用卡及提款
      卡四至五枚之事實，迭於警訊、偵查、原審及本院中供承不諱，核與證人陳賜
      益及證人即原審同案被告賴世宗、陳素惠供述情節相符，而證人即原審同案被
      告黃顯智所購入之前開諾基亞牌行動電話一具（行動電話序號0000000
      00000000號），係被害人甲○○（即張靜允）於九十年十月五日凌晨
      零時五十分許，在高雄市小港區南興計畫區防波堤旁，與鑽石項鍊一條、台東
      企銀提款卡一枚、信用卡四枚、現金五千元、身分證一枚一併遭強盜之物，另
      收受之信用卡四至五枚，係被害人甲○○、丙○○於九十年十月五日凌晨零時
      五十分許，在高雄市小港區南興計畫區防波堤旁遭強盜之物等情，亦經被害人
      甲○○、丙○○指述綦詳，並有贓物認領保管收據一紙在卷可稽，足認證人即
      原審同案被告黃顯智此部分不利於己之自白與事實相符，自得作為認定被告乙○○有將右揭被害人張雅惠諾基亞牌行動電話一具，以二千五百元價格出售予
      黃顯智，及另將被害人信用卡、提款卡數枚一併交給黃顯智事實之依據。又本
      院認定被告並無強盜被害人甲○○、丙○○財物（理由如後述），則被告乙○○持有被害人遭強盜之贓物，應係向行搶之不詳姓名者所收受亦明。至證人即
      原審同案被告黃顯智於原審中雖改稱應係九十年十月六日或七日始向被告乙○○購買前開諾基亞牌行動電話一具，然以證人即原審同案被告黃顯智製作警訊
      筆錄之九十一年二月四日，距黃顯智向被告乙○○購買前開行動電話之九十年
      十月間僅四月，顯較距黃顯智於原審接受訊問之時間為短，證人即原審同案被
      告黃顯智於警訊是時之記憶應較於原審審理中為深刻，且證人即同案被告賴世
      宗於警訊中亦供稱被告乙○○係於九十年十月五日出售前開行動電話予被告黃
      顯智等語（見九十一年二月三日警訊筆錄），是應以證人即原審同案被告黃顯
      智於警訊中所供述之購買時間較為可採，附此敘明。
（二）又證人即原審訊據同案被告黃顯智、陳素惠對於九十年十月五日凌晨，與被告
      乙○○一同前往高雄縣林園鄉○○路之台塑加油站，由被告乙○○提供被害人
      甲○○之信用卡予陳素惠，推由陳素惠佯稱係被害人甲○○本人，並於簽帳單
      上偽造「甲○○」之署押一枚，向該加油站詐得價值五百元之汽油之事實，亦
      迭於警訊、偵查、原審及本院前審中供認不諱，並有簽帳單影本一紙附卷可憑
      ；且證人即共同被告黃顯智於警訊中供稱：「因乙○○跟我說他這些卡均可以
      使用，當時就以這些卡其中一張去加油，加了新台幣五百元，之後我就開車載
      他和黃詩斌二人回林園鄉○○村○○路旁，丁他們二人下車，下車前乙○○交
      給我四至五張信用卡（正確我忘了）。」等語（見九十一年二月四日警訊筆錄
      ），顯見被告乙○○、黃顯智等係為試驗被告乙○○所持有之信用卡是否可供
      使用，始以被害人甲○○所有之台新銀行信用卡作為測試，並因該信用卡原係
      女性持有，故由陳素惠佯裝係被害人甲○○本人簽名於上，由此可知被告乙○○與原審同案被告黃顯智、陳素惠就此部分行使偽造私文書及詐欺取財之犯行
      間，有犯意之聯絡及行為分擔甚明。被告乙○○雖否認有交付被害人甲○○之
      信用卡予被告黃顯智、陳素惠之事實，惟此部分之事實已經證人即原審共同被
      告黃顯智、陳素惠、賴世宗供述明確，且以被告乙○○與證人即原審共同被告
      黃顯智、陳素惠、賴世宗間並無恩怨，證人即原審共同被告黃顯智、陳素惠、
      賴世宗實無一致誣陷被告乙○○之必要，是被告乙○○所辯，並無可採。事證
      明確，被告乙○○此部分共同行使偽造私文書及詐欺取財之犯行，應堪認定。
（三）綜上所述，被告乙○○所辯，要係卸責之詞，被告乙○○右揭行使偽造私文書
      及詐欺取財之犯行，應堪認定。
二、按持卡人在信用卡簽帳單上之客戶簽名欄偽簽署押後交還特約商店，依該信用卡
    交易習慣，係表示持卡人確認簽帳單上記載之交易標的及金額，及向發卡銀行請
    求撥付消費款項予特約商店之意，並作為特約商店經由信用卡中心向發卡銀行請
    款之用，是該簽帳單含有收據及請款單之性質，應屬私文書，被告乙○○推由共
    犯之一陳素惠在信用卡簽帳單上之客戶簽名欄，偽簽「甲○○」署押，就一般通
    常情況下，足以生損害於甲○○、發卡銀行及該加油站無疑。核被告乙○○所為
    係犯刑法第三百四十九條第一項之收受贓物罪、刑法第二百十六條、第二百十條
    之行使偽造私文書罪、同法第三百三十九條第一項之詐欺取財罪。被告乙○○、
    陳素惠、黃顯智就前揭行使偽造私文書罪及詐欺取財罪間，有犯意之聯絡及行為
    之分擔，皆為共同正犯。又公訴人就被告乙○○行使偽造文書及詐欺取財犯行於
    論罪法條中，雖漏引被告乙○○涉犯刑法第二百十六條、第二百十條之行使偽造
    私文書罪、同法第三百三十九條第一項之詐欺取財罪部分，然被告乙○○所涉此
    部分之犯行，已經公訴人於起訴書之犯罪事實中載明，自屬已經起訴之部分，本
    院自得予以審理，附此敘明。又被告乙○○推由共犯陳素惠於信用卡簽帳單上偽
    造「甲○○」署押之行為，係偽造私文書之部分行為，不另論罪；其偽造私文書
    後復持以行使，偽造私文書之低度行為應為行使偽造私文書之高度行為所吸收，
    亦不另論罪。其以一行為同時偽造二張相同私文書（即持卡人存根聯及特約商店
    存根聯），係單純一罪。又被告乙○○所為上開收受贓物、行使偽造私文書及詐
    欺取財三罪間，有方法結果之牽連關係，屬牽連犯，應依刑法第五十五條規定，
    從較重之行使偽造私文書罪處斷。公訴人就被告乙○○收受贓物犯行雖未起訴，
    然此部份與起訴行使偽造私文書及詐欺取財部分，有牽連犯裁判上一罪之關係，
    應為起訴效力所及，本院自得一併審理。
三、原審就被告乙○○部分予以論罪科刑，固非無見，惟查被告乙○○被訴強盜犯罪
    不能證明部分（理由如後述），與前開行使偽造私文書有罪部分，依公訴人起訴
    之犯罪事實觀察，強盜財物信用卡部分係欲供刷卡詐財之用，二者有手段、目的
    牽連犯關係，則強盜部分犯罪不能證明，即毋庸另為無罪之諭知，原判決竟對被
    告強盜犯罪不能證明為無罪之諭知，容有未合。被告上訴意旨否認犯罪，為無理
    由，檢察官執此上訴，為有理由，自應由本院將原判決關於被告乙○○部分撤銷
    改判。審酌被告乙○○犯罪目的，以他人之信用卡刷卡簽帳，破壞市場交易秩序
    ，惟念其所得不法財物非鉅，及犯後態度等一切情狀，爰量處有期徒刑七月。查
    信用卡簽帳單（包括持卡人存根聯、特約商店存根聯）上偽造之「甲○○」署押
    共二枚，雖未經扣案，然不能證明業已滅失，不問屬於被告與否，均應依刑法第
    二百十九條之規定，宣告沒收。
四、被告乙○○被訴強盜部分：
（一）公訴意旨略以：被告乙○○與某年籍姓名不詳之成年男子，基於意圖為自己不
      法所有之犯意聯絡，於九十年十月五日凌晨零時五十分許，在高雄市小港區南
      興計畫區防波堤，見甲○○、丙○○二人正在該處聊天，即分持西瓜刀一把，
      強押甲○○、丙○○，致其二人不能抗拒，而強取甲○○所有現金三萬元、鑽
      石項鍊一條、提款卡三張、信用卡三張、身分證、駕照、諾基亞型序號000
      000000000000號行動電話一具，丙○○所有現金二千元、信用卡
      六張、身分證、駕照、提款卡二張後逃逸，因認被告乙○○涉有刑法第三百二
      十八條之強盜罪嫌。
（二）按犯罪事實應依證據證據認定之，無證據不得推定其犯罪事實，刑事訴訟法第
      一百五十四條定有明文。又事實之認定，應憑證據，如未能發現相當證據，或
      證據不足以證明，自不能以推測或擬制之方法，為裁判基礎（最高法院四十年
      台上字第八六號判例參照）；而告訴人之告訴，係以使被告受刑事訴追為目的
      ，是其陳述是否與事實相符，仍應調查其他證據以資審認（最高法院五十二年
      台上字第一三００號判例參照），易言之，即藉由補強證據之存在，以增強或
      擔保告訴人陳述之證明力（最高法院八十七年度台上字第二一七六號判決要旨
      參照）。且認定犯罪事實所憑之證據，雖不以直接證據為限，間接證據亦包括
      在內，然無論直接證據或間接證據，其為訴訟上之證明，須於通常一般之人均
      不致有所懷疑，而得確信其為真實之程度者，始得據為有罪之認定，倘其證明
      尚未達此一程度，而有合理之懷疑存在而無從使事實審法院得有罪之確信時，
      即應由法院為諭知被告無罪之判決（最高法院七十六年台上字第四九八六號判
      例參照）。
（三）公訴人認被告乙○○涉有前開強盜罪嫌，係以被害人甲○○之指述及同案被告
      黃顯智、陳素惠、賴世宗之供述為其主要依據。訊據被告乙○○則堅詞否認有
      何公訴人所指強盜之犯行，辯稱：伊沒有強盜甲○○、丙○○財物，也沒有賣
      手機或交提款卡、信用卡給黃顯智，是因為黃顯智跟伊有恩怨，黃顯智才會陷
      害伊等語。經查：
    (一)被害人甲○○即張靜允於原審到庭指稱：「我們二人開車到那裡，我們在站在
      車邊，歹徒騎機車過來，他們二人分從二邊走過來，他們二人都有拿刀子，另
      一人拿刀架在丙○○的脖子上，另一人手拿刀對著我，叫我們把東西都拿出來
      ，還有搜我們的口袋，還有拔我的項鍊，我們不敢反抗，因為他們手上都有拿
      刀子。」、「（歹徒特徵？）歹徒二人都很高，有一百八十公分左右，都有戴
      半罩式安全帽及白色口罩，我被搶皮包（內有現金、手機、證件、信用卡）及
      項鍊。」、「（有無看清歹徒面貌？）無。」、「（提示被告乙○○照片二張
      有何意見？）被告乙○○我在警訊、偵訊時有看過三次了，歹徒當時有戴口罩
      、安全帽所以無法看清歹徒面貌。」等語（見原審九十一年七月二十五日審判
      筆錄），核與其於警訊中指稱：「經我指認乙○○、黃詩斌、黃顯智、賴世宗
      他們四人，因為乙○○、黃詩斌二人，我與丙○○曾在民國九十年十月十日十
      九時許因他們二人涉嫌搶奪案，而該二名特徵與強盜我的特徵很像，警方有通
      知我到小港分局漢明派出所指認，當時從他們行搶我們二人所露出的眼睛、體
      型、聲音有點類似，而賴世宗及黃顯智他們二人我不認識。」，及於偵訊中指
      稱：「身高差不多，很像是乙○○，黃詩斌不太像。」等語大致相符，另被害
      人丙○○亦證稱：「（是否可以指認歹徒的長相？）沒有辦法」、「（是否再
      庭被告乙○○就是搶你們的歹徒？）只有身高比較相似，但我無法確認被告乙○○就是歹徒」（見原審卷第一○一頁、一○二頁），足見被害人甲○○、丙○○均無法確認被告乙○○即係強盜之人，僅能證明被告乙○○與行搶之人於
      身材方面甚為類似而已；且依被害人甲○○所述，當日行搶之人均有配戴半罩
      式安全帽及白色口罩，是被害人甲○○所得觀察到行搶之人之部位僅眼睛及身
      材而已，僅憑此二部分為指認之依據，其指認自有相當之不確定性可言；況被
      害人甲○○於警訊中亦曾指稱李玟政係行搶之人（見九十一年一月二日警訊筆
      錄），益徵被害人甲○○因受限於客觀環境，僅能觀察得行搶之人之部分特徵
      而無法從事正確之指認，是被害人甲○○、丙○○之指述尚不足為不利被告乙○○之認定。
    (二)又同案被告黃顯智、陳素惠、賴世宗雖均供稱：手機、提款卡、信用卡係被告
      乙○○所交付，而該等手機、信用卡、提款卡均係被害人甲○○、丙○○遭搶
      之物，亦經被害人甲○○、丙○○指述綦詳，然被告乙○○取得前開物品之方
      法眾多，或係收受贓物、或係故買贓物、或係拾獲他人棄置之贓物，被告乙○○交付予被告黃顯智之手機、信用卡、提款卡未必必係被告乙○○自行強盜所
      得之物，是並無法僅由被告乙○○曾交付被害人甲○○、丙○○遭強盜之物予
      被告黃顯智，即行推論該等物品係被告乙○○強盜而來，況本院認定被告乙○○交付予黃顯智之手機、信用卡、提款卡係向不詳姓名者收受贓物而來，已如
      前述，是被告黃顯智、陳素惠、賴世宗此部分之供述，亦不足為不利被告乙○○之認定。
    (三)原審經被告乙○○同意後，送請高雄市政府警察局實施測謊，經該局用(1)、模
      擬中性卡片數字刺激測驗 (The Stimulation Card Test -SCT)，及(2)區域比
      對法(The Zone Comparison Technique -ZCT)之鑑驗方法，且鑑驗程序踐行下
      列過程：(1)測前晤談：對受測者乙○○說明測謊之目的，並告之其可保持緘默
      後，請受測者對本案相關疑點提出說明，因受測者否認有到南星計劃區的防波
      堤去搶劫等情事，故本次測謊鑑驗以「其有沒有到南星計劃區的防波堤去搶一
      對男女的財物？」為測試主題。並對受測者說明測謊之原理及簡介測謊儀之功
      能及作用，回答受測者提出之疑問，並獲得受測者之同意願意接受測謊，簽具
      同意接受「Polygraph 儀器測試具結書」，再與受測者逐字逐句討論測試之問
      題，使受測者清楚明瞭測試問題。(2)熟悉測試：對受測者實施「模擬中性卡片
      數字刺激測驗」以檢測受測者之生理反應狀況，經測試後，評估其生理變化反
      應情形，認其為適合接受測試，並丁受測者瞭解、熟悉整個測試過程。(3)主測
      試：對受測者實施「區域比對法」，以事先已討論過之問題，對受測者進行測
      試。(4)測後晤談：結束主測試後，詢問受測者對整個測試過程有無意見，並請
      受測者於測謊反應圖譜上簽名。鑑驗結果：「對受測者乙○○之測謊反應圖譜
      進行綜合分析、比對研判後，認其對回答以下問題無不實反應。【有關本案，
      你有沒有到南星計劃區的防波堤去搶一對男女的財物？（回答：沒有）】」等
      情，有高雄市政府警察局中華民國九十一年九月十八日高市警鑑字第（○九一
      ）0000000號鑑驗通知書及具結書足憑（見原審卷第一二二至一二四頁
      ），此被告乙○○否認犯罪之供述並無不實之情緒波動反應之測謊鑑定報告，
      足資作為被告乙○○無參與本件強盜犯行有利認定之依據（最高法院九十二年
      台上字第三八二二號判決參照）。
（四）此外，本院復查無其他積極證據足認被告乙○○確有公訴人所指此部分強盜之
      犯行，其被訴強盜犯罪不能證明，因公訴人認此部份與前開有罪部分有牽連犯
      裁判上一罪之關係，自毋庸另為無罪之諭知。
據上論結，應依刑事訴訟法第三百六十九條第一項前段、第三百六十四條、第二百九
十九條第一項前段，刑法第二十八條、第二百十六條、第二百十條、第三百三十九條
第一項、第三百四十九條第一項、第五十五條、第二百十九條，罰鍰罰緩提高標準條
例第一條前段，判決如主文。
本案經檢察官沈紹嘉到庭執行職務。
中    華    民    國      九十二      年      十      月     二   日
                              臺灣高等法院高雄分院刑事第七庭
                                  審判長法官  李春昌
                                        法官  黃憲文
                                        法官  莊飛宗
右正本證明與原本無異。
如不服本判決應於收受本判決後十日內向本院提出上訴書狀，其未述上訴理由者，
並得於提起上訴後十日內向本院補提理由書狀（均須按他造當事人之人數附繕本)「
切勿逕送上級法院」。
                                      書記官  張明賢
中    華    民    國      九十二      年      十      月     三   日
附錄：本判決論罪科刑法條：
附錄本判決論罪科刑法條：
中華民國刑法第二百一十條
 (偽造變造私文書罪)
偽造、變造私文書，足以生損害於公眾或他人者，處五年以下有期徒刑。
中華民國刑法第二百一十六條
 (行使偽造變造或登載不實之文書罪)
行使第二百十條至第二百十五條之文書者，依偽造、變造文書或登載不實事項或使登
載不實事項之規定處斷。
中華民國刑法第三百三十九條
 (普通詐欺罪)
意圖為自己或第三人不法之所有，以詐術使人將本人或第三人之物交付者，處五年以
下有期徒刑、拘役或科或併科一千元以下罰金。
以前項方法得財產上不法之利益或使第三人得之者，亦同。
前二項之未遂犯罰之。


司法院資訊處製作；財團法人民間司法改革基金會備份。
